最高法院刑事判決　　　　　　一○○年度台上字第七○二二號
上　訴　人　張峰彬
選任辯護人　張寧洲律師
上　訴　人　謝進男
上列上訴人等因殺人等罪案件，不服台灣高等法院中華民國一０
０年八月二十三日第二審更審判決（一００年度上更(二)字第八四
號，起訴案號：台灣士林地方法院檢察署九十六年度偵字第四七
九號），提起上訴，本院判決如下：
    主  文
原判決關於張峰彬、謝進男部分均撤銷，發回台灣高等法院。  
    理  由
本件原判決認定上訴人張峰彬、謝進男有其事實欄所載之殺人等
罪犯行，因而撤銷第一審關於張峰彬殺人部分之科刑判決，改判
仍論處張峰彬共同殺人（累犯）罪刑，並維持第一審依想像競合
犯之規定，從一重論處張峰彬共同未經許可，持有可發射子彈具
有殺傷力之手槍（累犯）罪刑、謝進男共同教唆使人受重傷（累
犯）罪刑，駁回其等在第二審此部分之上訴，固非無見。
惟查：（一）有罪判決書記載之事實，為判斷其適用法令當否之
準據，法院應將依職權認定與論罪科刑有關之事項，翔實記載，
然後於理由內逐一說明其憑以認定之證據，並使事實認定與理由
說明，互相適合，方為合法。倘事實已有敘及，而理由內未加說
明，是為理由不備，理由內已加說明，而事實無此記載，則理由
失其依據，均足構成撤銷之原因。原判決事實欄記載楊啟明（另
案審理）於民國九十五年十一月二十五日晚間，在新北市○里區
○○○街「名人卡拉ＯＫ」內，因八里鄉鄉長選舉一事與鄭文萍
發生言語衝突，致心生不滿，欲找人代為出氣，嗣前往新北市○
○區○○路「黃金歲月ＫＴＶ」赴約時，向在場的張銘輝（業經
原審判刑確定）等人訴說，張銘輝見狀附和說怎可對老闆嗆聲漏
氣，一定要教訓他不可，楊啟明說好，二人遂共同基於教唆使人
受重傷之犯意聯絡，委由張銘輝於楊啟明隔日出國後，再計劃如
何找人砍斷鄭文萍一隻腳。嗣張銘輝於同年月二十七日傍晚至謝
進男住處告知上情，二人共同基於教唆使人受重傷之犯意聯絡，
由張銘輝對外宣稱要教訓鄭文萍外，並由謝進男委請不知情之陳
文良探查回報鄭文萍之行蹤，及出面唆使張聖銘（另案通緝）自
行找人斷鄭文萍一腳之重傷害等情（見原判決第二至三頁事實二
部分）。然其對於據以認定楊啟明與張銘輝於「黃金歲月ＫＴＶ
」內已同謀教唆砍斷鄭文萍一隻腳之重傷害犯意聯絡，及張銘輝
於九十五年十一月二十七日傍晚，赴謝進男住處，雙方謀議教唆
張聖銘行兇，理由內均未說明其憑以認定之證據致使判決失其依
據，有理由不備之違誤。況原判決引為論罪依據之謝進男、共同
被告張銘輝、證人陳志偉、楊啟明、陳文良、古昀潔所為供證內
容（見原判決第十二頁第六行以下至第十六頁），縱然屬實，亦
僅能證明楊啟明有於ＫＴＶ內告知張銘輝等人伊遭鄭文萍漏氣之
事，張銘輝當場表示要找鄭文萍「理論」、「教訓」，事後張銘
輝、謝進男有授意要打斷鄭文萍一隻腳之重傷害犯意，似無從認
定事前張銘輝已與楊啟明有共謀教唆他人對鄭文萍砍斷一腳重傷
害之犯行。究有如何積極事證足認張銘輝、謝進男與楊啟明有共
同教唆使為重傷害之犯意聯絡，未見原判決說明所憑認定之依據
，理由尚屬欠備。（二）事實認定與理由說明不相一致，或事實
或理由欄內之記載，前後齟齬，或認定之事實，與所採之證據不
相適合，即屬判決理由矛盾之當然違背法令。刑法上之故意，依
同法第十三條規定，有直接故意與間接故意之分，前者係指行為
人對於構成犯罪之事實，明知並有意使其發生，後者則係指行為
人對於構成犯罪之事實，預見其發生，而其發生並不違背其本意
而言。本件關於張峰彬與張聖銘先基於重傷害之犯意聯絡，欲砍
斷鄭文萍一腳，嗣提升為殺人之不確定故意之犯意聯絡，持槍殺
害鄭文萍，然對於張峰彬與張聖銘就原使人受重傷之犯罪計畫，
有否基於犯意聯絡而為？因攸關犯罪構成要件之具體社會事實，
既未於事實欄明白認定，理由內亦未說明其所憑之論據及認定之
理由，且究竟憑何認定張峰彬提升原來之共同重傷害犯意，變為
情節較重之共同殺人不確定犯意？因攸關重罪刑責之成立，亦未
見任何說明，均屬理由不備。另依原判決事實所認張聖銘因陳文
良告知鄭文萍行蹤，認機不可失，於九十五年十二月四日晚間，
以電話告知張峰彬找人尋仇，二人即基於「殺人之犯意聯絡」，
攜帶乙把型號不詳具有殺傷力之槍枝，前往新北市○里區○○路
○段二號附近圍堵鄭文萍，其等對於持槍朝人射擊，縱基於教訓
之意，亦有可能因對方奪槍、閃躲、或因槍法、距離、視線暨現
場環境動態，造成對方死亡，「明知此情」，因欲達成任務，「
仍共同執意為之」，於當日晚間八時三十分許，當鄭文萍徒步欲
開車離去時，張峰彬即依張聖銘指示逆向駕車靠近，並打開駕駛
座車門，先抵住鄭文萍前車門，阻擋鄭文萍進入車內，鄭文萍發
覺有異遂轉身往後跑，張聖銘迅即下車朝鄭文萍連開七槍，致鄭
文萍因遠距離穿透式胸、腹、背部遭槍創造成左側血氣胸出血性
休克死亡等情（見原判決第四頁倒數第十行以下至第五頁第十行
）。似認張峰彬斯時即知張聖銘持槍，並與之共同基於持槍殺人
之「直接故意」為之，惟其理由先說明張峰彬逆向駕駛作案車輛
至被害人旁，開啟其小客車駕駛座車門抵住被害人賓士車車門，
阻擋被害人進入車內駕駛座駕車離開，旋由張聖銘持槍下車射殺
被害人，復又追躡被害人再射殺，前後共射殺被害人七槍。以手
槍及子彈之殺傷力強大，且近距離射擊人體即可使人死亡，為眾
所皆知之常識，張聖銘竟於近距離朝被害人身體連開七槍，其中
二發子彈更射中足以致命之被害人胸、背部，造成被害人左側血
氣胸出血性休克而死亡。似認二人是基於直接殺人故意而為，理
由復謂二人是基於「不確定」殺人故意犯之（見原判決第二十六
頁第三至十一行、第二十七頁第十至十一行），事實、理由均有
前後矛盾之處。既依法務部法醫研究所死亡原因鑑定書，認定鄭
文萍係因「遠距離」穿透式槍傷死亡，理由卻又謂張聖銘是在「
近距離」朝被害人身體連開七槍（見原判決第五頁第八行、第二
十六頁第八行），復既認張峰彬與張聖銘係出於殺人之犯意聯絡
，共同持槍前往找尋被害人，理由卻又敘明張峰彬至遲在八里區
廖添丁廟車內等候被害人時，即目睹張聖銘持槍欲加害鄭文萍（
見原判決第二十三頁第十四至十七行），亦屬不一，倘張峰彬係
事後方知情張聖銘攜帶槍枝，則如何認定雙方在事前既已同謀以
槍枝殺人，況張峰彬於偵查、審判中均否認知悉張聖銘帶槍前往
（見偵字第四七九號卷(三)第四二六頁、原審更(一)卷(一)第一八五頁
、更(二)卷第九十九至一００頁），羈押庭訊時，雖供稱：「（法
官問：張聖銘把槍放那裡？）張聖銘把槍放在他隨身攜帶的四方
形斜背咖啡色的包包內，刀子放在副駕駛座那裡。」惟亦供稱：
「我原本認知是他下車沒有帶刀，要赤手空拳打人，他沒有告訴
我下車要做什麼。」（見原聲押卷第八頁），依其前後所言以觀
，似無從認定張峰彬於張聖銘下手前已目睹其身上帶有槍枝一事
，原判決遽此認定張峰彬有共同持槍殺人犯行，亦有理由不備之
違誤。（三）刑法上之教唆犯，係指基於使他人犯罪為目的，對
於本無犯罪意思之人，以挑唆或勸誘等方式，使其萌生犯罪之決
意進而實行犯罪之行為者而言。若係基於實現自己犯罪目的而參
與犯罪之謀議，或就實行犯罪之方法或程度有所計劃，並推由他
人出面實行犯罪之行為，其參與謀議者應成立同謀共同正犯（或
共謀共同正犯），而非教唆犯。原判決認定張銘輝、謝進男得知
友人楊啟明與鄭文萍發生言語衝突後，竟共同基於教唆使人受重
傷害之犯意聯絡，推由謝進男出面唆使張聖銘找人對鄭文萍實行
斷一腳之重傷害，以資報復。張聖銘受謝進男教唆後，即夥同張
峰彬共同前往加害鄭文萍；惟張聖銘與張峰彬自行變更為殺人犯
意而由張聖銘持槍射殺鄭文萍致死等情，而論謝進男、張銘輝以
共同使人受重傷害之教唆犯。惟其理由卻說明：張銘輝聽聞楊啟
明抱怨與鄭文萍發生口角衝突後，為替楊啟明洩憤，即揚言要找
人教訓鄭文萍，並將此情告知謝進男。其二人除同往找尋鄭文萍
外，並由謝進男委請陳文良查報鄭文萍行蹤，揚言要斷鄭文萍一
條腿。嗣陳文良得知鄭文萍行蹤後轉告張聖銘，張聖銘旋即夥同
多人攜帶兇器找鄭文萍尋仇；其間謝進男與張聖銘、張銘輝均以
電話頻繁聯繫，張銘輝並要求張聖銘、張峰彬教訓鄭文萍，要斷
鄭文萍一隻腳。嗣謝進男經陳文良告知鄭文萍在「集集檳榔攤」
後，即以電話轉告張聖銘、張銘輝。張聖銘旋即邀張峰彬到鄭文
萍停車處附近會面。俟張聖銘持槍射殺鄭文萍後，在「黃金歲月
ＫＴＶ」內以電話向謝進男回報已完成攻擊鄭文萍之任務，而謝
進男復提供逃亡資金新台幣三萬元及機票予張聖銘，並向陳文良
表示係伊找外地人教訓鄭文萍，不料擦槍走火等語（見原判決第
十三頁第三行至第十五頁第十九行，第十八頁第七行以下至第十
九頁倒數第五行）。並說明：謝進男、張銘輝均曾對外宣稱要找
人斷鄭文萍一條腿，渠二人要傷害鄭文萍之原因同出於為楊啟明
洩憤云云（見原判決第十四頁第五至十二行）。依此說明，謝進
男與張銘輝係基於為友人楊啟明洩憤（出氣）之目的，而揚言要
斷鄭文萍一條腿（或一隻腳）；旋由謝進男委請陳文良查報鄭文
萍行蹤，並推由張聖銘夥同張峰彬出面實行加害鄭文萍之行為；
而張聖銘於完成攻擊鄭文萍任務後即向謝進男回報，謝進男又提
供逃亡資金、機票予張聖銘。果爾，則張銘輝與謝進男究係加害
鄭文萍之同謀共同正犯，抑教唆犯？原審對於上述疑點未詳加推
究研求，亦未於理由內剖析論敘明白，遽認謝進男與張銘輝應成
立共同教唆重傷害罪，自有調查未盡及理由不備之違誤。本院於
前次發回時業已指明，乃原判決仍未注意調查論述說明，致此項
瑕疵依然存在。以上，或係上訴意旨所指摘，或為本院得依職權
調查之事項，應認原判決此部分有撤銷發回更審之原因。
據上論結，應依刑事訴訟法第三百九十七條、第四百零一條，判
決如主文。
中    華    民    國  一○○  年   十二   月   十五   日
                      最高法院刑事第七庭
                          審判長法官  石  木  欽  
                                法官  洪  佳  濱  
                                法官  段  景  榕  
                                法官  周  煙  平  
                                法官  洪  兆  隆  
本件正本證明與原本無異
                                      書  記  官  
中    華    民    國  一○○  年   十二   月   二十   日
                                                      Ｅ